ACORDAO-COMPLETO-2395441

ACÓRDÃO 5795/2020 ATA 15/2020 - PRIMEIRA CÂMARA

VISTOS, relatados e discutidos estes autos de processo de reforma de ex-militares do Comando da Marinha,
ACORDAM os Ministros do Tribunal de Contas da União, reunidos em sessão da Primeira Câmara, diante das razões expostas pelo relator e com fundamento na Constituição Federal, art. 71, III e IX, e na Lei 8.443/1992, arts. 1º, V, e 39, II, em:
9.1. considerar legais os atos de concessão inicial de reforma dos srs. Hilarião Francklin de Miranda, Laércio Falcão Agria e Marcos Antônio Santos, representados pelos formulários de peças 11, 8 e 3 e determinar seus registros;
9.2. considerar ilegais os atos de alteração de reforma dos militares Admilson Mendes dos Santos, Ângelo Neves de Souza, Hilarião Francklin de Miranda, José Fernando Pereira, Laércio Falcão Agria e Marcos Antônio dos Santos e negar registro aos atos de peças 5, 15, 12, 13, 9 e 4;
9.3. dispensar a devolução dos valores indevidamente recebidos de boa-fé pelos interessados mencionados no subitem anterior;
9.4. considerar prejudicada a apreciação dos atos de reforma dos senhores Benedito Carlos Escórcio, Gilvani Guedes de Vasconcelos, Haroudo José da Silva, Jeferson Guedes Santos, José Vieira Barbosa e Marco Antônio Barbosa Pereira, representados pelos formulários de peças 2, 10, 16, 6, 14 e 7;
9.5. determinar à Secretaria de Fiscalização de Pessoal que:
9.5.1. adote os procedimentos necessários para dar início ao processo de revisão de ofício da pensão instituída pelo sr. Admilson Mendes dos Santos, registrada por meio do Acórdão 966/2020-TCU-Primeira Câmara;
9.5.2. confira prioridade ao exame dos atos de pensão instituídas pelos senhores Laércio Falcão Agria (83777/2019) , Hilarião Francklin de Miranda (95061/2019) , Ângelo Neves de Souza (108987/2019) e José Fernando Pereira (104896/2019) , ainda não autuados;
9.5.3. examine a conveniência e oportunidade de realizar ação fiscalizatória no Comando da Marinha, haja vista a intempestividade do encaminhamento de atos de concessão militar.

PESSOAL. REFORMA MILITAR. MELHORIA DOS PROVENTOS.

Primeira Câmara

Ministério da Defesa - COMANDO DA MARINHA (VINCULADOR).

3. Interessados/Responsáveis:
3.1. Interessados: Admilson Mendes dos Santos (XXX.358.537-XX); Ângelo Neves de Souza (XXX.510.367-XX); Benedito Carlos Escórcio (XXX.638.194-XX); Gilvani Guedes de Vasconcelos (XXX.612.587-XX); Haroudo José da Silva (XXX.259.127-XX); Hilarião Francklin de Miranda (XXX.771.357-XX); Jeferson Guedes Santos (XXX.282.755-XX); José Fernando Pereira (XXX.564.257-XX); José Vieira Barbosa (XXX.134.407-XX); Laércio Falcão Agria (XXX.884.637-XX); Marco Antônio Barbosa Pereira (XXX.190.887-XX); Marcos Antônio Santos (XXX.702.507-XX).

13.1. Ministros presentes: Walton Alencar Rodrigues (Presidente), Benjamin Zymler (Relator), Bruno Dantas e Vital do Rêgo.
13.2. Ministros-Substitutos presentes: Augusto Sherman Cavalcanti e Weder de Oliveira.

ACORDAO-COMPLETO-2423429

Acórdão de Relação 9441/2020 - Primeira Câmara

Acórdão de Relação

BENJAMIN ZYMLER

Trata-se processo no qual se apreciam quinze atos de reforma de militares do Comando da Marinha.
2. A Secretaria de Fiscalização de Pessoal (Sefip) propôs, com espeque no § 5º do art. 260 do Regimento Interno, que os atos em apreço fossem considerados prejudicados, por perda de objeto, em razão do falecimento dos interessados.
3. O Ministério Público junto ao Tribunal de Contas da União (MPTCU) endossou a proposta da unidade instrutiva.
É o relatório.

não há

Procurador Marinus Eduardo De Vries Marsico.

PESSOAL. REFORMA MILITAR. FALECIMENTO DOS INTERESSADOS. PERDA DE OBJETO DE ALGUNS DOS ATOS. MELHORIA DOS PROVENTOS DE REFORMA. ILEGALIDADE DOS ATOS DE ALTERAÇÃO E LEGALIDADE DOS ATOS INICIAIS. DETERMINAÇÕES.

REFORMA (REFO)

Secretaria de Fiscalização de Pessoal (SEFIP).

Trata-se de processo no qual se apreciam atos de reforma de militares atualmente falecidos, motivo pelo qual os pareceres uniformes propuseram que tais atos fossem considerados prejudicados por perda de objeto.
2. Considerando, todavia, a existência de ilegalidade em alguns dos atos e tendo em vista que os interessados tornaram-se instituidores de pensão, entendo que o encaminhamento mais adequado é deixar assente, desde logo, a ilegalidade porventura existente.
3. Nessa seara, observo que foi deferida melhoria nos proventos de reforma dos srs. Admilson Mendes dos Santos (post mortem) , Ângelo Neves de Souza,  Hilarião Francklin de Miranda, José Fernando Pereira, Laércio Falcão Agria e Marcos Antônio Santos (post mortem) , com fundamento no § 1º do art. 110 da Lei 6.880/1980 (Estatuto dos Militares) , na redação dada pela Lei 7.580/1986:
"Art. 110. O militar da ativa ou da reserva remunerada, julgado incapaz definitivamente por um dos motivos constantes dos incisos I e II do art. 108, será reformado com a remuneração calculada com base no soldo correspondente ao grau hierárquico imediato ao que possuir ou que possuía na ativa, respectivamente.
§ 1º Aplica-se o disposto neste artigo aos casos previstos nos itens III, IV e V do artigo 108, quando, verificada a incapacidade definitiva, for o militar considerado inválido, isto é, impossibilitado total e permanentemente para qualquer trabalho.
§ 2º Considera-se, para efeito deste artigo, grau hierárquico imediato:
a) o de Primeiro-Tenente, para Guarda-Marinha, Aspirante-a-Oficial e Suboficial ou Subtenente."
4. Como se vê, o benefício previsto no art. 110 da Lei 6.880/1980, expressamente dirigido ao militar da ativa ou da reserva remunerada, não alcança o militar reformado.
5. Sobre a matéria, a jurisprudência do Superior Tribunal de Justiça (STJ) , intérprete último da lei federal, há muito se encontra pacificada, como ilustra o precedente adiante reproduzido:
"ADMINISTRATIVO. MILITAR. REFORMA. ALTERAÇÃO DE BENEFÍCIO. INCAPACIDADE SUPERVENIENTE. ART. 110, § 1º, C/C ART. 108, V, DA LEI 6.880/80. MILITARES DA ATIVA OU RESERVA REMUNERADA. RESTRIÇÃO. MILITAR JÁ REFORMADO. IMPOSSIBILIDADE. 
1. A reforma do militar com a remuneração calculada com base no soldo correspondente ao grau hierárquico imediato ao que possuir ou que possuía na ativa, nos termos do art. 110, § 1º, c/c o art. 108, V, da Lei 6.880/80, restringe-se aos militares da ativa ou reserva remunerada, na exata disposição do caput do art. 110, não sendo possível a concessão de tal benesse àqueles militares já reformados. 
2. Recurso especial não provido" (REsp 1.340.075/CE, Rel. Min. Castro Meira, Segunda Turma, julgado em 9/4/2013, DJe de 15/4/2013; grifei) .
6. Mais recentemente, por meio do Acórdão 2.225/2019, de 18/9/2019, tal entendimento também foi esposado pelo Plenário desta Corte de Contas.
7. Dessarte, proponho sejam considerados ilegais os atos representados pelos formulários e-Pessoal de peças 4, 5, 9, 12, 13 e 15 (alteração de reforma dos srs. Marcos Antônio dos Santos, Admilson Mendes dos Santos, Laércio Falcão Agria, Hilarião Francklin de Miranda, José Fernando Pereira e Ângelo Neves de Souza, respectivamente) . 
8. À guisa de coerência - uma vez que se está apreciando o mérito dos atos de alteração da reforma desses militares  -, proponho sejam considerados legais os atos de peças 3, 8 e 11 (atos iniciais de reforma dos srs. Marcos Antônio Santos, Laércio Falcão Agria e Hilarião Francklin de Miranda) e prejudicados, por perda de objeto, os atos de concessão de reforma de peças 2, 6, 7, 10, 14 e 16 (respectivamente Benedito Carlos Escórcio, Jeferson Guedes Santos, Marco Antônio Barbosa Pereira, Gilvani Guedes de Vasconcelos, José Vieira Barbosa e Haroudo José da Silva) . 
9. Outrossim, observo que o Tribunal registrou a pensão instituída pelo sr. Admilson Mendes dos Santos por meio do Acórdão 966/2020-TCU-Primeira Câmara (rel. Ministro Bruno Dantas) . Considerando que essa deliberação foi proferida após a data de prolação do Acórdão 2225/2019-TCU-Plenário, considerada para fins de modulação do novo entendimento do TCU (subitem 9.5 do acórdão) , deve-se determinar à Sefip que adote os procedimentos necessários para fins de promover a revisão de ofício do benefício instituído por esse militar. Diverso não seria o encaminhamento se fosse considerada a data de publicação no Diário Oficial da União do Acórdão 2225/2019-TCU-Plenário, ocorrida em 11/10/2019.
10. Por fim, registro que o Comando da Marinha tem falhado no encaminhamento tempestivo de atos de concessão, haja vista que todos os atos constantes destes autos foram cadastrados em 2019, nada obstante muitos deles se refiram a eventos ocorridos há décadas, como o ato de reforma dos militares Hilarião Francklin de Miranda (1983) , Benedito Carlos Escórcio (1996) e Marcos Antônio Santos (1996) , dentre outros.
11. Dessarte, proponho que se determine à Sefip que examine a conveniência e oportunidade de realizar ação fiscalizatória nesse órgão.
Diante do exposto, VOTO por que o Tribunal adote a deliberação que ora submeto a este colegiado.
TCU, Sala das Sessões Ministro Luciano Brandão Alves de Souza, em 19 de maio de 2020.
BENJAMIN ZYMLER 
Relator